【裁判字號】    98,訴更,5
【裁判日期】    991021
【裁判案由】    殺人未遂
【裁判全文】
臺灣桃園地方法院刑事判決               98年度訴更字第5號
公  訴  人  臺灣桃園地方法院檢察署檢察官
被      告  乙○○（原名劉馥德.
選任辯護人  戴文進律師
被      告  丁○○
                    （現在台灣嘉義監獄執行中）
選任辯護人  李宏文律師
被      告  丙○○
                    4號
指定辯護人  本院公設辯護人彭詩雯
上列被告因殺人未遂案件，經檢察官提起公訴（96年度少連偵字
第32號、第36號），本院於民國98年1 月12日以96年度訴字第17
13號判決後，因檢察官不服提起上訴，經臺灣高等法院於民國98
年5 月11日以98年度上訴字第1238號判決撤銷發回，本院更為判
決如下：
    主  文
乙○○共同殺人，未遂，處有期徒刑陸年。
丁○○成年人與少年共同殺人，未遂，處有期徒刑陸年。
丙○○共同殺人，未遂，處有期徒刑伍年捌月。
    事  實
一、乙○○（原名劉馥德，綽號阿德）、丙○○（綽號賴毛或阿
    賴）於行為時均為滿18歲之人。劉○紳（綽號小六）係民國
    ○○年○○月○○日生、謝○強（綽號謝老）係78年12月12日生、
    高○祥（綽號高翔）係78年8 月23日生，3 人於行為時均為
    14歲以上未滿18歲之少年（該3 人所犯殺人未遂罪部分，業
    經本院少年法庭以97年度少訴字第4 號刑事判決分別判處劉
    ○紳有期徒刑3 年，緩刑5 年，緩刑期內付保護管束；謝○
    強、高○祥有期徒刑2 年7 月，緩刑3 年，緩刑期內付保護
    管束確定）。緣乙○○、丙○○與少年劉○紳、謝○強、高
    ○祥（綽號高翔）、何○霖（綽號正雞，80年3 月22日生，
    另經本院少年法庭裁定不付保護處分）、徐○昌（綽號昌，
    79年1 月3 日生，另經本院少年法庭裁定不付保護處分）及
    成年人劉裕欽（綽號阿欽、另經檢察官為不起訴處分）等8
    人，於96年3 月11日凌晨，一同在少年劉○紳位於桃園縣中
    壢市○○○路○ 段429 巷87弄38號之住處內聊天。席間，劉
    裕欽談及甲○○因「競舞團線上遊戲」與乙○○發生糾紛，
    曾放話要毆打乙○○乙事，乙○○聞後相當氣憤，起意教訓
    甲○○，乙○○及少年劉○紳便提議並邀集在場眾人找甲○○問個清楚，殆至同日凌晨4 至5 時之間，乙○○接獲電話
    告知，甲○○正在位於劉○紳住處附近之中壢市○○○路○
    段11 1號「新時代網咖店」，其中劉○紳搭乘徐○昌騎乘機
    車、丙○○獨自騎乘機車，其餘之人則以步行方式，一夥人
    即出發前往該處，乙○○便要求少年謝○強、何○霖及丙○○等3 人先後進到該網咖店內要甲○○出來談判，劉○紳並
    以行動電話邀集居住於網咖附近成年人丁○○（綽號小月）
    攜帶鋁棒到場助陣。待甲○○步出「新時代網咖店」後，除
    少年謝○強以外之7 人圍著甲○○，由乙○○問道：「為什
    麼之前放出風聲要打我？」甲○○承認喝酒講錯話，頻向乙○○道歉，惟不獲乙○○接受。此際接獲劉○紳邀集之丁○○亦隨後攜帶1 支鋁製球棒（下稱鋁棒，起訴書誤載為2 支
    ）到場。斯時，乙○○竟共同基於傷害之犯意聯絡，高喊一
    聲「打」後，與劉○紳即自丁○○手中拿取鋁棒，衝向前朝
    甲○○揮打而擊中甲○○之頭部，徐○昌、何○霖、高○祥
    及劉裕欽等4 人見狀先是阻擋劉○紳毆打甲○○，但因丁○○喊道：「誰攔就打誰」，渠等4 人乃退開，而乙○○、丁○○為免網咖前附近店家監視錄影器，拍攝渠等人毆擊甲○○經過，及顧慮網咖店前人員出入較頻繁，丁○○遂接著推
    開劉○紳，並以手肘勾住甲○○脖子，將甲○○強行拉往該
    網咖斜對面巷內，其餘之人圍著甲○○，緊隨在後進入巷內
    。而乙○○、丁○○、劉○紳主觀上均知頭部為人體脆弱之
    要害部位，任何外力之重擊均有可能造成腦部功能喪失而導
    致死亡，而鋁棒係質地堅硬之器具，若以之揮打、毆擊人體
    要害，更極易造成被害人死亡之結果，竟均認縱死亡結果發
    生，亦不違背其本意，而提升原先傷害之犯意為殺人犯意，
    並共同基於殺人之犯意聯絡，由乙○○先從劉○紳手中拿取
    鋁棒毆打甲○○頭部、雙臂及腳踝等處後，劉○紳亦自乙○○手中取回鋁棒毆打甲○○頭部、背部、手臂，嗣丁○○復
    自劉○紳手中取過鋁棒毆打甲○○之頭部、手臂。而丙○○
    明知甲○○已遭鋁棒猛力重擊頭部成傷，其身體狀況已屬虛
    弱，且有因頭部要害遭受猛烈毆擊而傷重死亡之可能，此際
    ，其他外力之攻擊均足加重被害人甲○○之傷勢及身體負擔
    ，而益增其死亡之風險，惟竟亦認縱甲○○發生死亡亦不違
    背其本意，而與乙○○、丁○○、丙○○等人共同基於殺人
    之犯意聯絡，順手拿起路邊之三角錐毆打甲○○的背部，並
    以腳踢踹之，致甲○○不支而趴倒在地。豈料，乙○○猶未
    洩憤，又要求高○祥、謝○強與其本人合力將甲○○抬至距
    該巷約20公尺旁橋邊樹旁毆打，謝○強、高○祥目睹甲○○
    已遭乙○○、丁○○、劉○紳、丙○○輪流持鋁棒、以路邊
    三角錐、以腳踹擊等方式毆擊倒地，而可預見已受有嚴重傷
    害之甲○○倘繼續遭受攻擊，將有死亡之可能，且渠等並知
    斯時仍未洩憤之乙○○要求渠等與其一同將人甲○○抬至距
    該巷約20公尺旁橋邊樹旁之目的，係意在繼續毆打甲○○，
    惟仍認縱甲○○因而發生死亡結果，亦不違背其本意，而基
    於與乙○○、丁○○、丙○○、劉○紳共同殺人之犯意聯絡
    ，與乙○○合力將被毆至無力反抗之甲○○抬往該附近OK便
    利商店前橋邊大樹下（起訴書誤載為抬往巷內），再由乙○○持鋁棒毆打、丙○○以腳踢踹之方式繼續毆打甲○○，直
    至有人高喊「警察來了」，眾人始逃離現場。甲○○因遭前
    開毆打，受有顱內蜘蛛網膜下出血併廣泛性腦幹神經突（軸
    索突）損傷、兩側上臂、前臂、兩手嚴重挫外傷併橫紋溶血
    症及左耳殼瘀血等嚴重傷害，而有交通性水腦症、受傷後之
    硬腦膜下出血及長時間的（超過24小時）意識喪失之情形，
    經緊急送醫接受右開顱手術清除血腫及引流手術，住院23日
    後，始幸免於死。嗣經警調閱現場監視錄影畫面後，始循線
    查悉上情。
二、案經桃園縣政府警察局中壢分局報告臺灣桃園地方法院檢察
    署檢察官偵查起訴。
    理  由
甲、證據能力部分
一、按刑事審判上之共同被告，係為訴訟經濟等原因，由檢察官
    或自訴人合併或追加起訴，或由法院合併審判所形成，其間
    各別被告及犯罪事實仍獨立存在。故共同被告對於其他共同
    被告之案件而言，為被告以外之第三人，本質上屬於證人，
    為確保被告對證人之詰問權，證人於審判中，應依法定程序
    ，到場具結陳述，並接受被告之詰問，其陳述始得作為認定
    被告犯罪事實之判斷依據（最高法院93年臺上字第5726號判
    決意旨參照）。次按被告以外之人於審判外之言詞或書面陳
    述，除法律有規定者外，不得作為證據；被告以外之人於審
    判外向法官所為之陳述，得為證據。被告以外之人於偵查中
    向檢察官所為之陳述，除顯有不可信之情況者外，得為證據
    ；再被告以外之人於審判外之陳述，雖不符刑事訴訟法第
    159 條之1 至第159 條之4 之規定，而經當事人於審判程序
    同意作為證據，法院審酌該言詞陳述或書面陳述作成時之情
    況，認為適當者，亦得為證據。當事人、代理人或辯護人於
    法院調查證據時，知有第159 條第1 項不得為證據之情形，
    而未於言詞辯論終結前聲明異議者，視為有前項之同意。刑
    事訴訟法第159 條第1 項、第159 條之1 、第159 條之5 分
    別定有明文。故乙○○、丁○○、丙○○雖同為本案被告，
    然公訴人援引各該被告於警詢及檢察官偵查中所為之陳述為
    其餘被告犯行之證據，則就其餘被告而言，各該被告之陳述
    無異屬「被告以外之人」之陳述，而為證人地位之證言，且
    乙○○、丁○○、丙○○此等於警詢及偵查中向檢察官所為
    之陳述，原則上屬審判外之陳述，故亦須檢視上開證述內容
    是否有前開得為證據之情形，合先敘明。經查：
（一）本件證人即共同被告乙○○於本院另案97年度少訴字第4
      號刑事案件審理中所為之陳述，及乙○○、丁○○、丙○○分別於本院96年少調字第246 號少年保護事件訊問時、
      96年少調字第384 號少年保護事件訊問時、本院96年度訴
      字第1713號刑事案件審理中所為陳述，對其本身以外之其
      餘被告而言；證人劉○紳、謝○強、高○祥、何○霖、徐
      ○昌、劉裕欽分別於本院96年少調字第246 號少年保護事
      件訊問時、96年少調字第384 號少年保護事件訊問時、本
      院96年度訴字第1713號刑事案件審理中，證人劉○紳、謝
      ○強、高○祥於本院另案97年度少訴字第4 號刑事案件審
      理中所為陳述，對被告3 人而言，各均係被告以外之人於
      審判外向法官所為之陳述，依刑事訴訟法第159 條第1 第
      1 項之規定，得為證據。
（二）本件證人即共同被告乙○○、丁○○、丙○○，證人劉裕
      欽、劉○紳、謝○強、高○祥於檢察官訊問時經具結後所
      為之證述，其性質雖屬傳聞證據，惟本院審酌證人乙○○
      、丁○○、丙○○為本案被告，且與證人劉裕欽、劉○紳
      、謝○強、高○祥均為案發當時在場之人，依渠等之陳述
      乃親身經歷本案事實欄一所示犯行發生經過之全部或一部
      ，渠等證詞對認定犯罪事實之存否有其必要性，且上開證
      人於檢察官偵查中，經檢察官諭知證人有具結之義務及偽
      證之處罰並命朗讀結文具結擔保其證言之真實性後，以證
      人身分，於檢察官面前完整、連續陳述其親身經歷，且查
      無違法取證之瑕疵存在，應無顯不可信之情形，依刑事訴
      訟法第159 條之1 第2 項之規定，自均得為證據。
（三）本件證人即共同被告乙○○、丁○○、丙○○，證人劉○
      紳、謝○強、高○祥、徐○昌、何○霖、劉裕欽分別於警
      詢中所為證述，雖均屬傳聞證據，惟該警詢過程均查無違
      法取證之瑕疵存在，上開證人警詢中之證述係出於其自由
      意志。又檢察官、被告3 人及渠等之辯護人對上開證人於
      警詢時所為之證述，在本院準備程序中經提示並告以要旨
      ，對證據能力一節均表示無意見，且經本院於審理期日逐
      一提示前開證人證言並告以要旨，檢察官、被告3 人及渠
      等之選任辯護人就此部分證據之證據能力亦於本案言詞辯
      論終結前聲明異議，本院審酌證人上開證人均為事實欄一
      所示時、地在場見聞之人，而親身經歷本案事實欄一所示
      犯行發生經過之全部或一部，業如前述，是渠等之證詞對
      認定犯罪事實之存否均有其必要性，依刑事訴訟法第159
      條之5 之規定，因認得為證據。
二、另本件認定事實所引用之本件卷證所有證據（文書證據、物
    證等證據）等證據，檢察官、被告3 人及渠等之辯護人並未
    主張排除前開書證、物證之證據能力，且迄於本院言詞辯論
    終結前均未表示異議，本院審酌前開書證、物證並無證據證
    明係公務員違背法定程序所取得，文書證據部分亦無刑事訴
    訟法第159 條之4 之顯有不可信之情況與不得作為證據之情
    形，本件認定事實所引用之本件卷證所有證據（文書證據、
    物證等證據），亦均認為有證據能力。
乙、認定犯罪事實之依據及理由
一、訊據被告乙○○、丁○○、丙○○就上揭事實欄一所示案發
    經過，除乙○○、丁○○持鋁棒毆打被害人甲○○時，是否
    曾毆擊甲○○頭部之部分外，均坦認在卷，惟均否認有何殺
    人未遂之犯行，被告乙○○辯稱：我有持鋁棒打甲○○的身
    體部位，但我從頭到尾沒有要攻擊甲○○的頭部，我沒有殺
    害甲○○的意思；被告丁○○辯稱：我是持鋁棒打甲○○的
    手，並沒有朝他的頭部打，我知道拿鋁棒朝人家頭部打是非
    常危險的動作，會致人於死，可是我沒有要殺人的意思；被
    告丙○○辯稱：我沒有要殺甲○○的意思云云。經查：
（一）上揭事實欄一所示案發經過，除被告乙○○、丁○○曾否
      持鋁棒毆打被害人甲○○頭部一節外，業據被告乙○○、
      丁○○、丙○○供承在卷，核與證人即被害人甲○○於97
      年12月16日本院97年度少訴字第4 號另案審理中具結證稱
      其於事實欄一所示案發時、地，因其曾放話要毆打乙○○
      一事向乙○○道歉，並表示其係因酒後失言，惟旋遭眾人
      以鋁棒及其他器具毆打，過程中並遭人抬往附近OK便利商
      店前橋邊大樹下繼續毆打攻擊，嗣員警到場後旋即將之送
      醫治療等語（本院97年度少訴字第4 號卷第156 至166 頁
      ）；證人即在場目擊之人徐○昌於本院96年度訴字第1713
      號另案審理時具結證稱：「（你於96年3 月11日凌晨是否
      有與乙○○、劉○紳等人在一起？）有。（當天你是否有
      到劉○紳位於富台國小附近的住處？）有。（當天你們在
      劉○紳家之後，是否有到桃園縣中壢巿中山東路3 段111
      號新時代網咖店？）有，... 當時有我、小六（劉○紳）
      、丙○○、乙○○、高○祥、謝○強、劉裕欽、何○霖一
      起從小六家到網咖店，我們有兩部摩托車，由我騎乘我的
      機車載小六，另一部沒有載人，其他人走路過去。」、「
      （到了新時代網咖之後，發生何事？）我騎乘摩托車先到
      ，等其他人到了之後，我們全部都站在網咖店門口，乙○○叫丙○○進去網咖裡面叫甲○○出來，因為之前甲○○
      曾經說過要打乙○○... ，當天甲○○就對乙○○道歉說
      那是他喝酒所說的氣話，甲○○與乙○○當時在談的時候
      ，有口頭上的爭執，乙○○就質問，你為什麼要放話打我
      ，甲○○就一直說只是喝酒醉的氣話，但乙○○不接受甲○○的道歉，他們兩個人當時談的狀況不太好，... 突然
      劉○紳拿1 支鋁棒朝甲○○衝過去，要打他。但被劉裕欽
      擋下，鋁棒敲到劉裕欽的手臂，劉裕欽沒有將鋁棒搶下來
      ，後來有一個我不認識的人（按即綽號『小月』丁○○）
      手擋著甲○○的頭，帶他朝巷子那邊走過去，在巷子裡面
      ，乙○○這時就將劉○紳手上的鋁棒拿過去，乙○○拿鋁
      棒打甲○○的膝蓋，甲○○就哀哀叫求情，乙○○接續拿
      鋁棒打甲○○的手、背部、腳、頭，甲○○本來是站著，
      這時我有聽到『扣』的一聲，我看到是乙○○拿鋁棒打到
      甲○○的頭，甲○○才跪下來，後來甲○○被乙○○打到
      趴在地上，而甲○○邊被打時，還邊說對不起，還被打到
      哀哀叫，後來在我聽到『叩』一聲敲到他的頭的聲音，他
      倒下來之後，就沒有說話了，我覺得看起來像是昏迷的樣
      子，在甲○○倒地之後，丙○○還用三角錐敲甲○○的背
      部兩下，沒有打到他的頭，再踹他的腰部一腳，而乙○○
      在甲○○倒地之後，還有拿鋁棒打甲○○的背部、手肘、
      頭的地方，聽聲音好像打蠻多下，... 。」、「（當時在
      新時代網咖店門口，劉○紳拿鋁棒朝甲○○打過去之前，
      你有無聽到乙○○喊了一聲『打』？）我有聽到有人說一
      聲『打』，劉○紳才衝出來要打甲○○，但我不確定是否
      是乙○○喊的。」、「（於警詢中稱被害人一直跟阿德道
      歉，他講到一半，突然阿德喊了一聲『打』，到底喊『打
      』的人是否是乙○○？）我已經忘記當時喊打的人是誰，
      但我在警詢中應該是照實說。」、「（被害人被打倒在地
      上後，你們如何處理？）後來好像是乙○○叫高○祥、謝
      ○強將甲○○搬到橋的旁邊，其他人就跟著過去，乙○○
      在高○祥與謝○強一起抬著甲○○到橋的旁邊時，他也跟
      著走過去，當時走橋的旁邊時，乙○○手上還有拿著鋁棒
      。」、「（你在現場共看到幾支鋁棒？）我只有看到1 支
      鋁棒。」、「（除了看到乙○○、小六拿鋁棒外，還有無
      人拿曾經拿過那支鋁棒？）劉裕欽在網咖店門口，要搶劉
      ○紳手中的鋁棒時，曾經有接觸過那支鋁棒。（到橋旁邊
      時還有無人再出手打甲○○？）有，我看到乙○○拿鋁棒
      打甲○○，當時甲○○已經完全不會動了，當時甲○○是
      趴著的，臉朝著地面，我看到乙○○朝甲○○的背部、腳
      打，當時我們其他人都站在旁邊。」、「（丙○○在橋的
      旁邊是否還有出手打被害人？）好像有用腳踹甲○○的背
      部接近腰的部位。（後來是否有警車來？）對。」等語（
      本院96年度訴字第1713號卷第209 至212 頁）；證人劉○
      紳於96年3 月27日警詢中所證：「我於3 月11日凌晨大約
      4 、5 時左右，我們在『新時代』網咖門口，阿德叫我到
      『新時代』網咖前，阿德叫『賴毛』進去網咖內叫『小張
      』（經查為被害人甲○○）出來到網咖門口，阿德就跟『
      小張』吵架，原因是之前『小張』有放話要打阿德，他們
      兩人在爭執中，突然『阿德』喊了一聲『打』，我就拿鋁
      棒毆打『小張』的手臂，有一個我不認識的人掐住『小張
      』脖子將他拖到旁邊小巷內，我們也跟上去，但是一到小
      巷內，阿德把我手上的鋁棒搶過去毆打『小張』頭部、身
      體及手腳，『賴毛』就順手拿起路邊之路障三角錐丟『小
      張』，『小張』被打得好像昏過去了，阿德叫『謝老』及
      『高翔』把『小張』抬走，抬到具小巷約20公尺旁的橋邊
      樹旁邊，看見『阿德』又拿鋁棒繼續打『小張』頭部、身
      體及手腳。」等語暨其於本院另案96年度訴字第1713號審
      理中所為意旨相符之證述，互核相符，堪以認定。另事實
      欄一所示時、地出言「誰攔就打誰」之人，係本案被告丁○○一節，亦據證人謝○強於本院另案96年少調字第246
      號少年保護事件96年3 月23日訊問中證述明確；又於事實
      欄一所示時、地，係乙○○指示並與少年謝○強、高○祥
      一同將被害人甲○○抬往某OK便利商店前橋邊大樹下一節
      ，復據被告乙○○於本院另案96年少調字第246 號少年保
      護事件96年5 月23日訊問中坦認在卷，核與證人劉○紳、
      謝○強、高○祥於本院另案96年少調字第246 號少年保護
      事件96年4 月24日訊問中；證人謝○強、高○祥於本院另
      案96年少調字第384 號少年保護事件96516 訊問中陳述情
      節相符，亦堪認屬實。另被告乙○○、丁○○、丙○○及
      證人劉○紳、謝○強、高○祥、劉裕欽、何○霖、徐○昌
      等人，分別於警詢、檢察官訊問時及本院另案96年少調字
      第246 號少年保護事件訊問時、96年少調字第384 號少年
      保護事件訊問時、96年度訴字第1713號刑事案件審理中、
      97年度少訴字第4 號刑事案件審理中，先後歷經多次審訊
      過程，而於各次詢問、訊問時，雖就本件案發動機、毆打
      過程等事實經過之主要情節所證並無二致，惟就案發當時
      被告乙○○、丁○○、丙○○及少年劉○紳、謝○強、高
      ○祥究係分別以如何之方式毆打被害人甲○○、毆打之次
      數及精確部位、將被害人甲○○抬至橋邊大樹下之參與人
      數多寡等細節，所述或有前後不一，並與其他證人未盡相
      符之處。惟本件案發當時情況混亂，且各該證人站立位置
      不同，觀察角度亦有差異，殊難苛求各該證人能於上開情
      急之情況下，就其本身及他人參與之程度觀察入微、鉅細
      糜遺。另渠等對案發當時細節之記憶，亦恐因時隔日久而
      難免疏漏，是渠等所證各情，於細節處分別與其他證人有
      所出入，實無悖於經驗法則，亦不影響事實認定。
（二）至被告乙○○、丁○○固均辯稱於案發當日持鋁棒毆打被
      害人甲○○時，並未毆擊甲○○之頭部云云。惟查：
   1、本件被告乙○○、丁○○、丙○○及證人劉○紳等人，於
      案發當日持以攻擊被害人甲○○之器具，除被告丙○○係
      持用路邊之三角錐毆打並以腳踢踹被害人甲○○之背部外
      ，被告乙○○、丁○○及證人劉○紳均係輪流持案發當日
      被告丁○○攜往現場之鋁棒1 支毆打被害人甲○○。是以
      ，本件被告丙○○攻擊被害人甲○○之部位，既未包括頭
      部，則被害人甲○○頭部之傷勢自係遭鋁棒毆打所造成，
      自不待言。
   2、再者，證人即共同被告乙○○於96年3 月22日警詢中，就
      被告丁○○係持鋁棒毆打被害人甲○○頭部一節證述明確
      ，被告丁○○亦於96年3 月27日警詢中證稱：「在巷子內
      『阿德』及『小六』輪流持鋁棒毆打『小張』，小六打『
      小張』的手臂，阿德持鋁棒毆打『小張』的頭部。」等語
      甚明。另證人劉○紳則於96年3 月27日警詢中證稱：「..
      . 我不認識的人掐住『小張』脖子將他拖到旁邊小巷內，
      我們也跟上去，但是一到小巷內，阿德把我手上的鋁棒搶
      過去毆打『小張』頭部、身體及手腳，『賴毛』就順手拿
      起路邊之路障三角錐丟『小張』，『小張』被打得好像昏
      過去了，阿德叫『謝老』及『高翔』把『小張』抬走，抬
      到具小巷約20公尺旁的橋邊樹旁邊，看見『阿德』又拿鋁
      棒繼續打『小張』頭部、身體及手腳。」等語；證人高○
      祥於96年3 月22日警詢中證稱：「原本我們在談，『小六
      』就拿鋁棒衝出來毆打『小張』，後來『小月』把『小張
      』拖到網咖旁小巷內，三人輪流拿鋁棒打『小張』身體，
      也有打頭部... 。」等語；證人何○霖於96年3 月25日警
      詢中證稱：「... 『阿德』不接受道歉，他開口喊『打』
      ，我們在場的人都沒有聽他的話動手，這時『小六』拿起
      1 根鋁棒衝出來就要打『小張』，『阿欽』趕快擋... 。
      」、「『小六』拿鋁棒是突然揮過去的，我們還來不及擋
      時『小六』就被打到頭了。」等語；證人謝○強於96年3
      月22日警詢中證稱：「我是看到他們朝著甲○○的頭打。
      」等語明確。經查，證人即共同被告乙○○、丁○○及證
      人劉○紳、高○祥、何○霖、謝○強上開證述，均係於本
      件案發後未幾，對當日情形理應記憶猶新之警詢中所為，
      是渠等就案發當日被害人甲○○遭鋁棒毆打之情形，理當
      記憶較為深刻、確實。又被告乙○○與丁○○、劉○紳、
      高○祥、何○霖、謝○強等人均屬相識，被告丁○○復係
      應劉○紳之邀前往案發地為被告乙○○助陣，而均與被害
      人甲○○立於利害相反之立場，是上開證人殊無杜撰乙○○、丁○○甚或劉○紳於案發當日係持鋁棒毆打被害人甲○○頭部之虛情，致陷乙○○、丁○○及劉○紳於不利地
      位，徒增被害人甲○○所述受害情節可性度之必要。是證
      人即共同被告乙○○、丁○○及證人劉○紳、高○祥、何
      ○霖、謝○強上開所證情節，堪信為真。被告乙○○、丁○○於案發時、地確曾持鋁棒毆打被害人甲○○頭部一節
      ，洵堪認定，渠等前開所辯，顯均係圖卸之詞，殊無足採
      。
（三）按殺人與傷害致人於死之區別，應以加害人有無殺意為斷
      ，不以兇器種類及傷痕之多少為絕對標準，亦不能因與被
      害人素不相識，原無宿怨，事出突然，即認為無殺人之故
      意。又下手之情形如何，於審究犯意方面，為重要參考資
      料，故認定被告是否有殺人犯意，自應審酌當時情況，視
      其下手之輕重、加害之部位等，以為判斷之準據。此有最
      高法院90年度台上字第1808號判決意旨足資參照。
   1、被害人甲○○於96年3 月11日遭被告乙○○等人毆打後，
      經送醫急診，診斷結果受有顱內蜘蛛網膜下出血併廣泛性
      腦幹神經突（軸索突）損傷、兩側上臂、前臂、兩手嚴重
      挫外傷併橫紋溶血症及左耳殼瘀血等嚴重傷害，而有交通
      性水腦症、受傷後之硬腦膜下出血及長時間的（超過24小
      時）意識喪失之情形，經接受緊急右開顱手術清除血腫及
      引流手術，再於96年3 月15日實施腦室腹腔引流術，於96
      年3 月22日始轉出加護病房，於96年4 月2 日出院。住加
      護病房共12日、住院共計23日，此有天成醫院96年3 月14
      日驗傷診斷書、96年4 月6 日診斷證明書在卷可稽（本院
      96年度訴字第1713號卷第78、79頁、97年度少訴字第4 號
      卷第109 頁）。再經本院就被害人甲○○於96年3 月11日
      案發後前往天成醫院就診時之傷勢、醫療處置、未及時就
      醫之影響、傷勢導致死亡之因素各節函詢天成醫院，經函
      覆以：「二、查病人甲○○先生（以下簡稱張先生）於96
      年3 月11日至本院當時傷勢、醫療處置、未及時就醫之影
      響、傷勢導致死亡原因案，本院說明如下：1 、依病歷記
      載張先生96年3 月11日因遭圍毆導致頭皮撕裂傷、四肢瘀
      腫、呈現中度昏迷則昏迷指數E2V2M5，經電腦斷層檢察呈
      現腦水腫，需加護病房觀察治療，因中壢天晟醫院加護病
      房滿床，而轉至本院加護病房治療。2 、張先生轉至本院
      加護病房時其昏迷指數為E2V1M4，則隔日（3/12）因病情
      變化昏迷指數下降為E1V1M3，經主治醫師向家屬解釋病情
      及治療方向，在家屬同意下當日施行開顱術併引流管植入
      術，以降腦壓及排腦水，又於同年月15日因張先生腦壓仍
      無法下降，故施行腦室腹腔引流及腦壓監測器植入手術，
      術後於加護病房治療及照護，至96年3 月22日因病情穩定
      轉至一般外科病房繼續治療及照護，於96年4 月2 日辦理
      出院轉門診追蹤觀察及治療。3 、另依臨床醫學，張先生
      因嚴重頭部外傷，而若未及時住院手術治療，可能因腦水
      腫而呼吸中樞被壓迫而導致死亡。」亦有天成醫院99年8
      月11日天成事字第099081101 號函1 份附卷可憑（本院98
      年度訴更字第5 號卷第102 頁），合先敘明。
   2、次查，頭部為人體脆弱之要害部位，任何外力之重擊均有
      可能造成腦部功能喪失而導致死亡，而鋁棒係質地堅硬之
      器具，若以之揮打、毆擊人體要害，更極易造成被害人死
      亡之結果，此為社會具一般智識之人均足認識之常識。況
      被告丁○○於本院審理中亦供承：「我當下知道拿鋁棒朝
      人家頭部打，是非常危險的動作，會致人於死，可是我沒
      有這個意思。」等語在卷，證人劉○紳亦於本院另案97年
      度少訴字第4 號審理中陳稱：「（審判長問：你是否知道
      鋁製的球棒，如果打到人體的要害，是會使被害人死亡或
      受重傷？）我知道。」等語明確（本院97年度少訴字第4
      號卷第169 頁），益徵被告丁○○及證人劉○紳就持鋁棒
      毆打他人之頭部將可能造成他人死亡一節，均知之甚明。
      而依上開驗傷診斷書所載及診斷書所附傷勢分佈位置人形
      示意圖觀之，被害人甲○○之傷勢集中於頭部，除頭頂位
      置顱內蜘蛛網膜下出血等傷勢外，其左耳殼亦有瘀血情狀
      ，另其兩側上臂、前臂亦均有嚴重挫傷，是堪認被告乙○○、丁○○及少年劉○紳分別以鋁棒毆打被害人甲○○之
      際，係直接針對被害人甲○○頭部為毆擊行為，且於被害
      人甲○○以雙手手臂保護頭部時，仍有持續以鋁棒重擊被
      害人甲○○擋於頭部之雙臂之情，被告乙○○、丁○○及
      少年劉○紳等人持前述兇器對被害人甲○○施加暴行時，
      均係針對頭部要害而為之，洵堪認定。又被害人甲○○因
      遭受前開毆打行為，受有顱內蜘蛛網膜下出血併廣泛性腦
      幹神經突（軸索突）損傷、兩側上臂、前臂、兩手嚴重挫
      外傷併橫紋溶血症及左耳殼瘀血等嚴重傷害，而有交通性
      水腦症、受傷後之硬腦膜下出血及長時間的（超過24小時
      ）意識喪失之情形，傷勢甚劇。再依前開天成醫院之驗傷
      診斷書、診斷證明書及函文內容所載，被害人甲○○所受
      上開嚴重頭部外傷，已達若未及時住院手術治療，即可能
      因腦水腫而呼吸中樞被壓迫而導致死亡之程度。復查，醫
      院加護病房係重症及病危患者之病房，一般無急迫生命危
      險之病人實毋須進住，本案被害人甲○○住於加護病房時
      間竟長達12日，亦堪認其於此期間內均處於有生命危險之
      狀態。揆諸上開傷勢程度，更足徵被告乙○○、丁○○及
      少年劉○紳先後持鋁棒毆打被害人甲○○頭部時，以其下
      手力道之巨，渠等戕害被害人甲○○生命之意，至為灼然
      。再者，被告丙○○於現場參與圍毆時，明知被害人甲○○已遭鋁棒猛力重擊頭部成傷，是被害人甲○○斯時身體
      狀況當已屬虛弱，且有因頭部要害遭受猛烈毆擊而傷重死
      亡之可能，此際，其他外力之攻擊均足加重被害人甲○○
      之傷勢及身體負擔，而益增其死亡之風險，惟被告丙○○
      竟仍持三角錐毆打被害人甲○○之背部，嗣並以腳踢踹之
      ，而加劇其受傷程度及死亡之可能。綜上，自被告乙○○
      、丁○○與少年劉○紳及被告丙○○毆打被害人甲○○時
      所持用之工具、毆打之部位、下手之力道、參與之時機等
      情綜合觀之，足認被告乙○○、丁○○對於渠等與少年劉
      ○紳分持鋁棒重擊甲○○之頭部人體要害，足以發生死亡
      之結果一節已有所預見；被告丙○○對其以三角錐毆打並
      以腳踢踹已受有頭部重傷並有死亡可能性之被害人甲○○
      ，當升高其死亡風險一節亦有預見，惟均仍執意為之，堪
      認被害人甲○○倘因之發生死亡結果，亦不違背渠等之本
      意，是以，被告乙○○、丁○○、丙○○與少年劉○紳上
      開分持鋁棒、三角錐毆打暨以腳踢踹被害人甲○○之行為
      ，顯確均係出於殺人犯意無訛。被告乙○○、丁○○、丙○○所辯渠等毆打被害人甲○○並非基於殺人之犯意云云
      ，顯均係卸責之詞，不足採信。
（四）又按共同正犯之成立，祇須具有犯意之聯絡，行為之分擔
      ，既不問犯罪動機起於何人，亦不必每一階段犯行，均經
      參與；共同實施犯罪行為之人，在合同意思範圍內，各自
      分擔犯罪行為之一部，相互利用他人之行為，以達其犯罪
      之目的者，即應對於全部所發生之結果，共同負責；共同
      正犯間，非僅就其自己實施之行為負其責任，並在犯意聯
      絡之範圍內，對於他共同正犯所實施之行為，亦應共同負
      責；又共同正犯不限於事前有協議，即僅於行為當時有共
      同犯意之聯絡者亦屬之，且表示之方法，不以明示通謀為
      必要，即相互間有默示之合致亦無不可，最高法院34年上
      字第862 號、28年上字第3110號、32年上字第1905號判例
      、最高法院30年上字第870 號、34年上字第862 號、73年
      台上字第2364號判例意旨足資參照。本件被告乙○○、丁○○、丙○○與少年劉○紳、謝○強、高○祥等人，於案
      發之前雖僅意在「教訓」亦即傷害被害人甲○○，而未事
      先明示謀議欲將之殺害。惟被告乙○○、丁○○與少年劉
      ○紳於案發當時竟先後分持鋁棒重擊甲○○之頭部人體要
      害，而提升原先傷害之犯意為殺人之犯意，被告丙○○並
      以持三角錐毆打及以腳踢踹已受有頭部重傷之被害人甲○○以增加其死亡之可能性，而少年謝○強、高○祥目睹甲○○已遭乙○○、丁○○、丙○○及少年劉○紳輪流持鋁
      棒、以路邊三角錐、以腳踹擊等方式毆擊倒地，而可預見
      已受有嚴重傷害之被害人甲○○倘繼續遭受攻擊，將有死
      亡之可能，而渠等並知悉斯時仍未洩憤之乙○○要求渠等
      與其一同將被害人甲○○抬至距該巷約20公尺旁橋邊樹旁
      ，其目的係意在繼續毆打甲○○，惟仍與被告乙○○合力
      將被毆至無力反抗之甲○○抬往該附近OK便利商店前橋邊
      大樹下，供被告乙○○以持用鋁棒毆擊、被告丙○○以腳
      踢踹之方式繼續毆打甲○○，足認被告乙○○、丁○○、
      丙○○及少年劉○紳、謝○強、高○祥等人，就渠等分別
      所為上開各舉均足相互加乘而造成被害人甲○○死亡結果
      一節均有所預見，且係基於縱若死亡結果發生亦不違背渠
      等本意之相互之認識而執意為上開行為，是上開6 人就殺
      害被害人甲○○一節，顯有犯意聯絡及行為分擔甚明。
（五）末查，天成醫院固於97年10月21日，就被害人甲○○之治
      療情形函覆稱：「該員（甲○○）於96年5 月轉至中壢天
      晟醫院莊活力醫師門診繼續追蹤治療至今，病患目前仍因
      長期頭痛、暈眩等症固定回診取藥；另依其主治醫生莊活
      力表示，以臨床上而言，目前張員（甲○○）尚未達重大
      不治或難治之傷害，其左側肢體活動亦無明顯遲緩，語言
      及記憶似已回復至常人狀態。」有天成醫院97年10月21日
      天成事字第97102101號函在卷可按（本院97年度少訴字第
      4 號卷第109 頁）。惟查，上開函覆期間距本件案發之日
      已逾1 年，倘以被害人甲○○遭毆打後治癒之程度推論被
      告乙○○、丁○○、丙○○3 人並無殺人之犯意，當有倒
      果為因之誤。被害人甲○○於被害後至上開函覆期間，固
      因持續追蹤治療而未生身體上不治或難治之傷害，惟此僅
      足認被害人甲○○於事發後醫療順利、復原狀況良好，殊
      無從以此即認被告乙○○、丁○○、丙○○等人於案發之
      際當非基於殺人之犯意而為上開行為。是以，自無從以此
      函文為被告3 人有利之認定。末查，被告乙○○、丁○○
      、丙○○嗣與被害人甲○○和解乙節，更僅足為被告犯後
      態度之參考，無從以此推認被告3 人於案發之際原即無意
      殺害被害人甲○○之意。
（六）綜上所述，本件事證明確，被告乙○○、丁○○、丙○○
      上開所辯，顯均係卸責之詞，洵無足採，被告3 人殺人未
      遂之犯行洵堪認定，應予依法論罪科刑。
二、核被告乙○○、丁○○、丙○○所為，均係犯刑法第271 條
    第2 項、第1 項之殺人未遂罪。被告乙○○、丁○○、丙○○與劉○紳、謝○強、高○祥就上開犯行，有犯意聯絡及行
    為分擔，為共同正犯。又劉○紳係79年10月12日生、謝○強
    係78年12月12日生、高○祥係78年8 月23日生，此有上開3
    人之年籍資料附卷可參，渠等於本件案發日即96年3 月11日
    ，均係14歲以上未滿18歲之少年，至被告丁○○於行為時係
    成年人，其與少年劉○紳、謝○強、高○祥共犯本案犯行，
    應依兒童及少年福利法第70條第1 項前段之規定，就法定刑
    有期徒刑部分加重其刑，至於法定刑死刑、無期徒刑部分，
    不得加重。被告乙○○、丁○○、丙○○已著手於殺人犯行
    之實行，因被害人甲○○經及時送醫急救之意外障礙，始未
    生死亡之結果，為障礙未遂，各應依刑法第25條第2 項後段
    之規定減輕其刑，其中被告丁○○就法定刑有期徒刑部分，
    先加重後減輕之，至法定刑死刑、無期徒刑部分，僅減輕之
    。爰審酌被告乙○○僅係因細故與被害人甲○○生有嫌隙，
    竟即夥同友人前往尋釁，而為本件殺人犯行之肇始者，其並
    與被告丁○○及共犯之人劉○紳輪流以鋁棒重擊被害人甲○○之頭部要害，被告丙○○並以三角錐毆擊甲○○背部及以
    腳踢踹之，使被害人受有嚴重腦部傷害，幸經警及時送醫救
    治，始未殞命，足見其手段兇殘、惡性重大。惟念被告3 人
    於犯後均分別與被害人甲○○達成和解並賠償損失，此有和
    解協議書1 份、桃園縣中壢市調解委員會調解筆錄2 份附卷
    可稽，堪認尚有悔意，並被告乙○○、丁○○、丙○○3 人
    之犯罪動機、參與情節、所生危害、前科素行等一切情狀，
    分別量處如主文所示之刑。
三、末查，被告丁○○攜往事實欄一所示案發現場，供其與乙○○、劉○紳持以毆打被害人甲○○所用之鋁棒1 支，係丁○○之友人所有，業據丁○○於本院審理中供承在卷；又被告
    丙○○於事實欄一所示時、地持以毆打被害人甲○○所用之
    三角錐1 個，係丙○○臨時自路邊取得，而非屬丙○○所有
    之物，此亦據丙○○供承甚詳。是上開鋁棒1 支及三角錐1
    個固均屬供被告乙○○、丁○○、丙○○共犯本件殺人未遂
    犯行所用之物，惟均非被告3 人或其餘共犯所有之物，自不
    得宣告沒收，附此敘明。
據上論斷，應依刑事訴訟法第299 條第1 項前段，兒童及少年福
利法第70條第1 項前段，刑法第28條、第271 條第2 項、第1 項
、第25條第2 項，判決如主文。
本案經檢察官吳美文到庭執行職務。
中    華    民    國    99    年    10    月    21    日
                  刑事第十一庭審判長法  官  蔡榮澤
                                    法  官  汪曉君
                                    法  官  林蕙芳
以上正本證明與原本無異。
如不服本判決應於收受判決後10日內向本院提出上訴書狀，並應
敘述具體理由。其未敘述上訴理由者，應於上訴期間屆滿後20日
內向本院補提理由書( 均須按他造當事人之人數附繕本) 「切勿
逕送上級法院」。
                                    書記官  莊凱男
中    華    民    國    99    年    11    月    1    日
附錄法條：
中華民國刑法第271條
（普通殺人罪）
殺人者，處死刑、無期徒刑或 10 年以上有期徒刑。
前項之未遂犯罰之。
預備犯第 1 項之罪者，處 2 年以下有期徒刑。


司法院資訊處製作；財團法人民間司法改革基金會備份。
